【裁判字號】    97,建,160
【裁判日期】    980730
【裁判案由】    給付工程款
【裁判全文】
臺灣板橋地方法院民事判決               97年度建字第160號
原      告  偉浩工程有限公司
法定代理人  甲○○
訴訟代理人  劉錦隆律師
複  代理人  楊仲傑律師
被      告  百助建設股份有限公司
法定代理人  乙○○
訴訟代理人  林月雪律師
            江鶴鵬律師
上列當事人間請求給付工程款事件，本院於中華民國98年7 月16
日言詞辯論終結，判決如下：
    主          文
被告應給付原告新臺幣肆佰伍拾柒萬伍仟元，及其中新臺幣貳佰
柒拾肆萬伍仟元自民國九十六年十一月一日起，另新臺幣玖拾壹
萬伍仟元自民國九十七年四月一日起，其餘新臺幣玖拾壹萬伍仟
元自民國九十七年十一月一日起，均至清償日止，按週年利率百
分之五計算之利息。
原告其餘之訴駁回。
訴訟費用由被告負擔十分之九，餘由原告負擔。
本判決第一項於原告以新臺幣壹佰伍拾萬元為被告預供擔保後，
得假執行；被告於執行標的物拍定、變賣、或物之交付、或假執
行執行程序終結前，以新臺幣肆佰伍拾柒萬伍仟元為原告預供擔
保，或將請求之標的物提存後，得免為假執行。
原告其餘假執行之聲請駁回。
    事 實 及 理 由
壹、程序方面：
    按訴狀送達後，原告不得將原訴變更或追加他訴，但擴張或
    減縮應受判決事項之聲明者，不在此限，民事訴訟法第255
    條第1 項第3 款定有明文。查原告於民國97年11月20日起訴
    狀所載訴之聲明為：（一）被告應給付原告新臺幣（下同）
    4,795,000 元，及其中2,745,000 元自96年11月1 日起，91
    5,000 元自97年4 月1 日起，915,000 元自97年11月1 日起
    ，22萬自起訴狀繕本送達之翌日起，均至清償日止，按週年
    利率5%計算之利息等語；嗣於98年1 月13日以民事準備書（
    二）狀將上開第一項聲明中22萬之部分減為187,000 元，並
    將4,795,000 元之部分減為4,762,000 元。核原告所為，係
    減縮應受判決事項之聲明，揆諸前開說明，其訴之聲明減縮
    自屬合法，應予准許。
貳、實體方面：
一、原告起訴主張：伊於94年間向被告承攬位於新莊市○○路41
    7 巷13樓新建工程（即榮耀經典社區）之水電消防工程，於
    承攬契約書中約定工程總價為2,950 萬元，於全部工程完成
    經驗收合格後付清尾款，保固期限自全部竣工正式交屋驗收
    合格之日起由原告保固1 年。嗣兩造於96年間訂立追加承攬
    契約書，於前開工程外追加監視系統、各入口感應讀卡機、
    樓層控管設施、社區圍牆紅外線防盜系統、頂樓加裝加壓馬
    達（下稱追加工程），約定工程總價含原承攬工程契約總價
    共為3,050 萬元，付款辦法為簽約完成支付工程總價85% 、
    公設點交完成支付總價9%、公設點交完成半年支付總價3%、
    公設保固期滿支付總價3%，嗣追加工程業於96年10月間完成
    公設點交，雖點交後部分住戶反應工程有瑕疵，惟此係屬瑕
    疵擔保或保固責任之問題，且原告對於住戶反應之瑕疵均已
    修繕完畢，故被告應依上開追加承攬契約書之約定，分別於
    96年11月1 日及97年4 月1 日前給付原告各為工程總價9%及
    3%之工程款，惟經原告多次催討被告仍未為給付。又原告另
    依被告要求追加施作部分客戶之水電設施，被告卻未將向客
    戶收取之22萬元給付原告。爰依承攬之法律關係提起本件訴
    訟等語，並聲明：被告應給付原告4,762, 000元及其中2,74
    5,000 元自96年11月1 日起，915,000 元自97年4 月1 日起
    ，915,000 元自97年11月1 日起，187,000 元自起訴狀繕本
    送達之翌日起，均至清償日止，按週年利率5%計算之利息；
    並願供擔保請准宣告假執行等語。
二、被告則以：
（一）原告自96年8 月30日即開始辦理點交，而被告已於同年9
      月16日辦理申請付款並開立同年月30日之到期支票乙紙待
      原告點交完畢前來領款，惟原告因工程施作有瑕疵，榮耀
      經典社區管理委員會尚未確認公設點交完成，故被告無法
      將前述款項給付原告，此乃可歸責原告自身之事由所致。
      且因公設點交完畢日期尚無法確定，追加承攬契約書中所
      約定公設點交完成半年支付總價3%及公設保固期滿支付總
      價3%之債務亦仍未屆清償期。
（二）被告就下列兩項款項為抵銷抗辯：
   1、就原告施工完成已領取之工程款部分，於社區住戶搬入使
      用後發現有多戶冷氣排水孔不通冒水或破裂等瑕疵，此些
      瑕疵乃因原告施工不良所致，經被告折價予住戶自行修繕
      ，共支出修繕費計41,140元。
   2、原告於施工期間在工地現場遺留廢棄物未清運，經被告委
      由負責營造建築之漢城營造有限公司僱請清潔公司清運，
      共支付清理費用650,916 元。
（三）原告施工時，將C1-2F 冷氣排水管與屋頂排水管併接，遇
      大雨時室內冷氣排水孔便大量冒水，致住戶室內裝潢及設
      備損壞；又將C 、D 棟後陽台廢水管與污水管錯接，致住
      戶使用洗衣機時樓下多戶陽台便冒泡泡水。以上兩項施工
      瑕疵經被告於施工完成後通知原告改善卻未獲改善，故於
      原告改善前被告行使同時履行抗辯權拒絕給付工程款。
（四）關於追加施作部分客戶之水電設施此點，係於兩造簽訂工
      程追加契約書前即已要求原告追加，故此工程範圍已涵蓋
      於嗣後所訂立之工程追加契約書中，費用亦應包含於全部
      工程款項中而不得重複請求等語，資為抗辯。
（五）聲明：原告之訴駁回；如受不利之判決，願供擔保請准宣
      告免為假執行。
三、兩造不爭執之事實：
（一）兩造於94年間就新莊市○○路417 巷13樓新建工程之水電
      消防工程訂有承攬契約，約定工程總價為2950萬元，於全
      部工程完成經驗收合格後付清尾款，保固期限自全部竣工
      正式交屋驗收合格之日起由原告保固1 年。
（二）兩造於96年間訂立追加承攬契約書，於前開工程外追加監
      視系統、各入口感應讀卡機、樓層控管設施、社區圍牆紅
      外線防盜系統、頂樓加裝加壓馬達，約定工程總價含原承
      攬工程契約總價共為3050萬元，付款辦法為簽約完成支付
      工程總價85% 、公設點交完成支付總價9%、公設點交完成
      半年支付總價3%、公設保固期滿支付總價3%。
四、得心證之理由：
    本件原告主張追加工程業於96年10月間完成公設點交，且對
    於住戶反應之瑕疵均已修繕完畢，至於社區C 、D 棟多戶陽
    台陽台冒水乙節，乃係施作時誤將地板鋪成向污水管方向傾
    斜，惟被告工地主任為節省費用及時間指示不予重鋪之結果
    ，並非原告將廢水管及污水管錯接，故被告仍應依追加承攬
    契約書之約定，給付原告各9%及3%之工程款，又被告未將追
    加施作部分客戶之水電設施所收取之費用給付原告，且原告
    施工時所產生之廢料及包裝均有妥善回收，並未在現場留下
    廢棄物等語，為被告所否認，並以前開情詞置辯。是本件之
    爭點在於：（一）原告是否已可向被告請求給付各為總價9%
    、3%、3%之工程款？（二）被告得否據C 、D 棟陽台冒水情
    事係因原告施工有瑕疵將污水管與廢水管錯接所致，而為同
    時履行抗辯？（三）C1-2F 室內冷氣孔冒水情事是否因原告
    施工有瑕疵將冷氣排水管與屋頂排水管併接所致？原告是否
    已修繕完畢？（四）追加施作客戶水電設施之費用是否包含
    於兩造於追加承攬契約書所約定之工程總額中？（五）被告
    得否以施工完成部分瑕疵折價予住戶自行修繕之費用41,140
    元為抵銷抗辯？（六）被告得否以已支出之廢棄物清運費用
    650,916元為抵銷抗辯？茲分述如下：
（一）原告是否已可向被告請求給付各為總價9%、3%、3%之工程
      款？
      按承攬報酬，應於工作交付時給付之，無須交付者，應於
      工作完成時給付之，民法第505 條第1 項定有明文。查被
      告既對於系爭工程業經驗收且已使住戶入住之事實並不爭
      執，自堪信原告已完成工作，並給付承攬工作物交付予被
      告。則被告抗辯尚未點交完成且僅施作水電消防工程之原
      告為點交義務人等情，自須就此等有利於己之事實負舉證
      責任，惟被告僅空言主張，並未舉證以實其說，核其此部
      分之抗辯，顯無可採。是原告自得依前開規定向被告請求
      給付承攬報酬。
（二）被告得否據C 、D 棟陽台冒水情事係因原告施工有瑕疵將
      污水管與廢水管錯接所致，而為同時履行抗辯？
      按工作之瑕疵，因定作人所供給材料之性質，或依定作人
      之指示而生者，定作人無前三條所規定之權利。但承攬人
      明知其材料之性質或指示不適當，而不告知定作人者，不
      在此限，民法第496 條定有明文。次按定作人以工作有瑕
      疵，主張承攬人應負瑕疵擔保責任，僅須就工作有瑕疵之
      事實舉證，即為已足，無庸證明承攬人有可歸責之事由；
      承攬人如抗辯工作之瑕疵，係因定作人所供給材料之性質
      ，或依定作人之指示而生者，對此項免責之事由，應負舉
      證責任，最高法院94年度台上字第1504號裁判要旨可資參
      照。是被告須先證明前開施工之瑕疵存在，其次方由原告
      就瑕疵係依被告指示而生者為舉證。經查，C 、D 棟後陽
      台經臺灣區水管工程工業同業公會（下稱水管公會）於98
      年5 月11日現場勘查鑑定之結果，鑑定報告覆以「該建物
      後陽台污水排水管（可目視部分）均無與後陽台地板排水
      管錯接情形，（無法目視部分）因共同管道間尚無發現設
      置維修、檢視框或門，致現場共同管道間無法勘查」等語
      ，有水管公會98年5 月27日台區水管會新字第98150 號函
      所附鑑定報告書及鑑定報告照片4 張在卷可稽（本院卷第
      101 至105 頁），被告復未能舉證證明原告確有將污水管
      與廢水管錯接之情事且因此導致C 、D 棟陽台冒水，是難
      認其所辯稱之施工瑕疵確實存在。復查被告對於證人即參
      與衛生設備工程之原告施工者丙○○證稱C 、D 棟外陽台
      於開始時洩水坡度便有錯誤，伊於安裝地板漏水頭時發現
      此情，便曾向被告工地主任反應，惟工地主任以磁磚已安
      裝好便直接照有坡度的來安裝等語為指示，因此便將錯就
      錯裝下去等語，亦未舉出實證予以反駁，是尚不足為被告
      有利之認定。
（三）C1-2F 室內冷氣孔冒水情事是否因原告施工有瑕疵將冷氣
      排水管與屋頂排水管併接所致？原告是否已修繕完畢？
      被告抗辯因原告未按圖施工誤將屋頂地板排水管與室內冷
      氣排水管併接，致該棟住戶每逢大雨冷氣排水管即大量冒
      水，且原告遲遲未加改善等語。經查，原告業已將該戶冷
      氣排水管冒水狀況修復驗收完成此情，有提出水電公共設
      施設備點交覆驗表附卷可考，又該戶經水管公會於98年5
      月11日現場勘查鑑定之結果，鑑定意見覆以「該建物前左
      柱內之排水管排水不良部分，現已有由左前側外牆裝配明
      管3mm 由屋頂至地面，下雨時屋頂排水不會有由冷氣排水
      孔冒水之情形」等語，亦有前開鑑定報告書附卷可憑。復
      查被告並未舉證證明原告尚未修繕之情事，是其所辯尚不
      足採。
（四）追加施作客戶水電設施之費用是否包含於兩造於追加承攬
      契約書所約定之工程總額中？
      經查追加施作部分客戶水電設施係於95年間為之，此有被
      告與住戶簽立之格局變更同意書在卷足徵，嗣於96年兩造
      訂定之追加承攬契約書中，第參條第二項即約定工程範圍
      包含「工程進行中已變更之工程項目」，則依此條款之約
      定，前開追加施作之部分已包括於全部系爭工程範圍內，
      則費用自應包含於工程款總額中，原告不應重複主張收取
      ，被告就此之抗辯應堪採信。
（五）被告得否以施工完成部分瑕疵折價予住戶自行修繕之費用
      41,140元為抵銷抗辯？
      被告雖抗辯原告施工完成之部分有若干瑕疵，致數戶冷氣
      排水管不通冒水或破裂，造成該些住戶之裝潢設施受有損
      害，被告先行負擔損害賠償責任而支出41,140元等語，而
      以此抵銷原告之請求，原告對此則主張被告針對該些瑕疵
      從未通知伊修繕，被告亦未舉證折價給客戶之事實等語。
      經查被告對於支出前開金額之額度及與原告施工瑕疵之因
      果關係皆未舉證以實其說，是其所辯委無足採。
（六）被告得否以已支出之廢棄物清運費用650,916 元為抵銷抗
      辯？
      被告固以原告於施工期間在工地現場遺留廢棄物未加清運
      ，經被告委由益昇再利用股份有限公司（下稱益昇公司）
      代為清理而支付650,916 元清理費用等語，並提出營建廢
      棄物處理發票8 張為證以此抵銷原告之請求。惟查，益昇
      公司乃負責營造建築之漢城營造有限公司（下稱漢城公司
      ）所僱請，前開發票上所開立之買受人亦為漢城公司，又
      證人即益昇公司負責人丁○○證稱益昇公司係以統包之方
      式負責整個工程之營建廢棄物，不管其他小包的營建廢棄
      物，清運時係以量計價向漢城公司請款，並無法分辨哪些
      係何部分之廢棄物等語（本院98年6 月2 日言詞辯論筆錄
      ），是被告雖已支付上開清運費用，惟並未能證明該些費
      用均係為清運原告施作水電消防工程所製造之廢棄物所支
      出，是被告所為之抵銷抗辯為無理由。
五、綜上所述，原告依承攬之法律關係及兩造工程追加契約書之
    約定，請求被告給付4,575,000元及其中2,745,000 元自96
    年11月1 日起，915,000 元自97年4 月1 日起，915,000 元
    自97年11月1 日起，均至清償日止，按週年利率5%計算之利
    息之範圍內，為有理由，應予准許。逾此部分之請求，為無
    理由，應予駁回。
六、兩造均陳明願供擔保，請求宣告假執行及免為假執行，經核
    原告勝訴部分，尚無不合，茲分別酌定相當之擔保金額，予
    以准許。原告敗訴部分，其假執行之聲請已失所附麗，爰併
    予駁回之。
七、兩造其餘攻擊防禦方法及未經援用之證據，經核不足以影響
    本件判決之結果，自無逐一詳予論駁之必要；另被告聲請傳
    訊證人蔡博文及再補充鑑定等節，亦無必要，均併此敘明。
八、訴訟費用負擔之依據：民事訴訟法第79條。
中    華    民    國    98    年    7     月    30    日
            民事第一庭  法  官  許瑞東
以上正本證明與原本無異
如對本判決上訴，須於判決送達後20日內向本院提出上訴狀
中    華    民    國    98    年    7     月    30    日
                        書記官  賴玉芬


司法院資訊處製作；財團法人民間司法改革基金會備份。
